最高法院刑事判決　　　　　　九十六年度台上字第一六七二號
上　訴　人　甲○○
　　　　　　乙○○
　　　　　　丙○○
　　　　　　丁○○
　　　　　　戊○○
　　　　　　庚○○
　　　　　　己○○
上 列一 人
選任辯護人　張永昌律師
上列上訴人等因違反商業會計法等罪案件，不服台灣高等法院高
雄分院中華民國九十五年五月十八日第二審更審判決（九十四年
度上更(一)字第三三三號，起訴案號：台灣高雄地方法院檢察署八
十六年度偵字第二０五六八、二一六八六、二八五八二號），提
起上訴，本院判決如下：
    主  文
原判決關於甲○○、乙○○、丙○○、丁○○、戊○○部分撤銷
，發回台灣高等法院高雄分院。
其他上訴駁回。
    理  由
壹、撤銷發回（即關於甲○○、乙○○、丙○○、丁○○、戊○
○）部分：
本件原判決撤銷第一審關於甲○○、乙○○、丙○○、丁○○、
戊○○科刑之判決，改判論處甲○○、乙○○、丙○○、丁○○
、戊○○商業負責人，共同連續以明知為不實之事項，而填製會
計憑證罪刑，固非無見。
惟查：(一)、原判決事實欄一認定上訴人甲○○、乙○○、丙○○
及黃惠珍自民國八十五年一月間起，共同基於幫助向合億木業股
份有限公司（下稱合億公司）關係企業購買貨品之客戶即稅捐稽
徵法所規定之納稅義務人天籐企業有限公司（下稱天籐公司）、
高宏合板行、義勝木材合板行（下稱義勝合板行）及其餘如原判
決附表（下稱附表）一之一所示之一０六家公司行號以詐術逃漏
營業稅之概括犯意，明知合億公司關係企業與天籐公司、高宏合
板行、義勝合板行指明要求開立為發票買受人如附表一之二（天
籐部分）、附表一之四（高宏部分）、附表一之六（義勝部分）
所示之公司行號，並無直接交易之事實，竟連續自八十五年一月
起至八十六年六月間止，由甲○○、乙○○、丙○○指示黃惠珍
，將合億公司關係企業與附表一之二、附表一之四、附表一之六
所示之公司行號交易之不實事項，登載於其業務上作成之各該發
票上，以跳開發票方式逃漏營業稅，足以生損害於國家徵收稅捐
之正確性及公平性等情。惟(1)、原判決先則認定甲○○、乙○○
、丙○○及黃惠珍係幫助天籐公司、高宏合板行、義勝合板行逃
漏稅捐，嗣則記載「甲○○、乙○○、丙○○指示黃惠珍，將合
億公司關係企業與附表一之二、附表一之四、附表一之六所示之
公司行號交易之不實事項，登載於其業務上作成之各該發票上，
以跳開發票方式逃漏營業稅」，似又認係合億公司以跳開發票逃
漏營業稅，事實認定前後即有矛盾。(2)、原判決對甲○○、乙○
○、丙○○及黃惠珍對於該一０六家公司行號究竟如何幫助逃漏
稅捐？逃漏稅捐多少？實際買受人為何人？事實欄並未認定明確
，理由欄復欠論述其認定之所憑，亦有判決不備理由之違誤。(二)
、原判決事實欄二認定丁○○係農耕實業股份有限公司（下稱農
耕公司）負責人，於八十二年間為虛增農耕公司營業額，以維持
在往來銀行即第一商業銀行之債信，竟與合億公司關係企業業務
負責人丙○○、友聯儲運股份有限公司（下稱友聯公司）負責人
戊○○、方齊企業股份有限公司（下稱方齊公司）負責人黃承志
、台灣握進股份有限公司（下稱台灣握進公司）負責人林進達、
欣美木業股份有限公司（下稱欣美公司）實際負責人吳輝材基於
共同犯意之聯絡，明知其等之公司與農耕公司間並無實際交易之
事實，由丙○○接洽戊○○、黃承志、林進達、吳輝材等人，而
填製友聯公司、方齊公司、台灣握進公司、欣美公司與農耕公司
間分別如附表二之一、二之二、二之三、二之四所示之發票，交
予丁○○供農耕公司作為申報進項之會計憑證，丁○○再將農耕
公司之空白發票交予丙○○，由丙○○要求不知情之合億公司關
係企業會計黃惠珍填寫不實發票，交由丁○○持以行使作為農耕
公司申報銷項營業額之用，以此不正當之方法，致使前開各公司
會計事項發生不實之結果，足以生損害於第一商業銀行查核貸款
人信用之正確性，丁○○並以上述不實業績資料所作成之農耕公
司資產負債表，陸續於附表二之七時間，以上述不實財務報表為
基礎，用以維持其在第一商業等往來銀行之債信，並以明知為上
述不實之事項，而填製會計憑證等情；惟(1)、原判決前開事實記
載丁○○、戊○○、丙○○等人填製不實發票，供農耕公司作為
進項、銷項之用，以此不正當之方法，致使前開各公司會計事項
發生不實之結果，似認已符合商業會計法第七十一條第五款之以
不正方法使會計事項發生不實結果罪，然理由卻又論述「核上訴
人丙○○、丁○○、戊○○此部分所為，係犯商業會計法第七十
一條第一款以明知為不實之事項，而填製會計憑證罪。公訴人就
前述虛偽填製統一發票之會計憑證部分，認上訴人等係犯商業會
計法第七十一條第五款之以不正方法使會計事項發生不實結果罪
，尚有未洽……」等語，且又未說明為何不構成使會計事項發生
不實結果罪之理由，致有事實與理由矛盾及判決不備理由之違誤
。(2)、原判決論述上開公司所簽發之發票均屬不實，係以農耕公
司往來明細並無各該筆資金流出、流入為其論據之一，然原判決
理由記載「就附表二之一編號五至八之發票所示與友聯公司間之
交易，農耕公司八十三年度分錄簿係載明以支票支付，惟經查農
耕公司銀行往來明細，如附表二之一之一所示之支票四紙，於支
票發票日即應付款日，農耕公司並無該四筆資金流出……」等情
（見原判決第十四頁２部分），惟原判決附表二之一之一支付票
款日欄記載「此四張支票僅於八十三年十一月三十日支付新台幣
（下同）二百六十二萬五千元」等情（見原判決第六三、六四、
六九頁）；附表二之一之一支付票款日欄既已載僅支付二百六十
二萬餘元，則是否能認農耕公司與友聯公司間確無該筆交易？實
情如何，原判決未予釐清，非無應於審判期日調查之證據未予調
查及判決理由矛盾之違誤。(3)、原判決認定丁○○虛增農耕公司
營業額，係以維持在往來銀行之債信之故，並論述「附表二之七
之申貸時間為八十三年十二月九日，金額合計為六百萬元，借款
期限一年，係信用貸款，有借款申請書二份足憑，可見農耕公司
向第一銀行申請貸款包括信用貸款及抵押貸款」等情。然原判決
所示附表二之一所列六十七張不實發票中，僅四張開立發票日在
八十三年十二月九日之前。則丁○○為前揭犯行，究竟如何認係
為虛增營業額，以維持往來銀行之債信？丁○○上開貸款是否於
八十五、八十六年間仍有展期或其他貸款？原判決未予查明，非
無調查職責未盡及有認定事實與卷證資料不相適合之違誤。以上
或為上訴意旨所指摘，或為本院得依職權調查之事項，應認原判
決關於甲○○、乙○○、丙○○、丁○○、戊○○部分，仍有撤
銷發回更審之原因。又原判決關於乙○○不另為無罪諭知部分，
基於審判不可分之原則，一併發回。另刑法部分修正條文於九十
四年二月二日公布，並自九十五年七月一日施行，其中第五十六
條連續犯、牽連犯之規定，已經刪除，案經發回，併請注意修正
前後法律之比較適用，附此敘明。
貳、上訴駁回（即己○○、庚○○）部分：
按刑事訴訟法第三百七十六條所列各罪之案件，經第二審判決者
，不得上訴於第三審法院，為該法條所明定。本件上訴人己○○
、庚○○幫助納稅義務人以不正當方法逃漏稅捐部分，原審係依
稅捐稽徵法第四十三條第一項論處罪刑，核屬刑事訴訟法第三百
七十六條第一款之案件，依首開說明，既經第二審判決，自不得
上訴於第三審法院，己○○、庚○○此部分上訴，為法所不許，
應予駁回。
據上論結，應依刑事訴訟法第三百九十七條、第四百零一條、第
三百九十五條前段，判決如主文。
中　　華　　民　　國　九十六　年　　三　　月  二十九  日
                      最高法院刑事第六庭
                          審判長法官  呂　潮　澤
                                法官  吳　昆　仁
                                法官  孫　增　同
                                法官  趙　文　淵
                                法官  吳　　　燦
      本件正本證明與原本無異
                                      書  記  官
中　　華　　民　　國　九十六　年　　四　　月　　四　　日
                                                H
